臺灣高等法院臺南分院民事裁定　　　　　96年度破抗字第24號
抗　告　人　甲○○
上列抗告人因聲請破產宣告事件，對於中華民國96年7月10日台
灣台南地方法院（96年度破字第52號）裁定提起抗告，本院裁定
如下：
    主      文
抗告駁回。
抗告程序費用新台幣壹仟元由抗告人負擔。
    理      由
一、抗告意旨略以：本件抗告人甲○○每月實領之所得僅餘新台
    幣（下同）18,000元，用以支付母親醫療費用、就學中女兒
    之學費及維持一家日常生活最低開銷尚有不足，而不得不四
    處奔走告貸，根本無餘力長期支付每月所應償還銀行之債務
    。是以，應堪認定已達於不能清償債務之狀態。又抗告人前
    已因無力負擔每月應償還銀行之欠款，而對部份銀行停止支
    付，有抗告人所提財團法人金融聯合徵信中心當事人綜合信
    用報告書可稽。是依破產法第1條第2項規定，即應推定抗告
    人不能清償債務。又原裁定雖認定抗告人能再工作9年，尚
    有相當之償債能力，惟本件縱使債權銀行完全不再計算利息
    ，且抗告人在未來9年中亦完全不吃不喝而將其所得全用以
    清償其所負之債務，亦僅得清償3,737,646元，根本不足清
    償所負債務總額4,600,256元。又原裁定固認為抗告人應依
    據消費金融無擔保債務協商機制與銀行協商債務攤還事宜，
    然其不僅與現實該協商機制已不存在之狀況不符，亦置抗告
    人已有不能清償債務之狀態於不顧。爰請求廢棄原裁定云云
    。
二、按破產，對債務人不能清償債務者宣告之，破產法第57條固
    定有明文；惟破產者，乃債務人不能清償其債務時，為使多
    數債權人得公平滿足，就債務人之總財產，由法院參與其事
    ，為一般強制執行之訴訟程序也。所謂不能清償債務，係指
    應即時清償之債務，客觀上不論以正當之財產、勞務、信用
    、均無法繼續清償之意。詳言之，破產人之「支付不能」指
    債務人因資產不足，對應需「即時清償（清償期屆至）」之
    債務，不能持續的清償之客觀狀態。所謂「持續的」，是指
    將持續下去的支付不能，不包括一時資金短缺而出現的支付
    不能。判斷是否支付不能之「清償能力」，由財產、信用、
    勞動能力（技能）三個要素所構成，只要有其中之任何一要
    素，可以清償債務，即屬有清償能力；換言之，無任何得以
    清償之三要素之一，即可謂「缺乏清償能力」，因此雖有形
    式上債務超過，但不構成支付不能，例如自然人之資產雖小
    於負債，惟其具有將來發展性，可以得到信用，即不能認其
    已屬多重債務呈破產之支付不能狀態，蓋自然人對其債務原
    則上應負無限責任，若因資力不足以清償，則僅屬強制執行
    問題，不生不能清償之問題，即使於強制執行其資產，縱不
    足以滿足債權人之債權，仍應顧及債務人及其共同生活之親
    屬最低生計（強制執行法第52條、第53條參照），殊無僅因
    一時資力不能清償，即以破產程序處理之理。我國因信用卡
    、現金卡向金融業借款等造成資產遠大於債務，但陷於一時
    不能清償之自然人，其數甚多，此種社會問題，就國家強制
    力解決之道，本宜以另行立法解決（如所謂「個人再生法」
    、或我國甫於本年7月11日公布，即將於97年4月11日施行之
    「消費者債務清理條例」等），不宜遽依破產程序解決，如
    強制以破產程序處理，除其程序費用所費不貲，增加當事人
    額外負擔外，冗長程序亦曠日廢時，不足以滿足債權人之債
    權、亦未必能即時解決債務人之債務問題，故應先由債務人
    與債權人之金融機構等進行債務協商（如我國即將施行之「
    消費者債務清理條例」第151~154條對金融機構之消費借貸
    、自用住宅借款、信用卡或現金卡契約所負特定債務亦採協
    商前置主義），嗣協商不成立時，再循債務清理程序解決，
    始能具體落實「費用相當性原理」（參照邱聯恭著，司法之
    現代化與程序法，第318頁）。
三、經查：抗告人之債務依其所提出之「債權人及債權金額明細
    表」記載為4,600,256元（見原審卷第14頁），而抗告人之
    資產依其所主張者，則有250,000元（抗告人謂其自有現金1
    00,000元及親友願贈與之150,000元），另經原法院調閱抗
    告人之財產所得明細資料及勞保投保資料，尚有車號3RW-08
    49號自小客車（1988年份）1輛，其95年度另有薪資所得415
    ,294元，目前任職南台科技大學，每月薪資30,300元，有抗
    告人財產所得明細資料及勞保投保資料（見原審卷第32~35
    頁）附卷可稽，堪認抗告人確有負債，但仍有工作收入及支
    付能力。又抗告人固主張伊每月實領之所得僅餘18,000元，
    用以支付伊母親醫療費用、伊女兒之學費，及維持一家生活
    最低開銷尚有不足，縱未來9年中將伊所得全用以清償債務
    ，亦不足清償伊所負債務總額4,600,256元云云；惟查，抗
    告人之上開債務總額雖顯有超過其現實資產，一時無法清償
    其全部債務，然抗告人現任職南台科技大學警衛一職，93及
    94年度之薪資所得合計分別為393,795元及411,825元，亦有
    稅務電子閘門財產所得調件明細表可稽（見原審卷第28、30
    頁），可見抗告人除其薪資所得隨著年度增加而具有成長性
    外，又計算其工作期間至勞動基準法第54條第1項第1款規定
    之雇主得強制其退休之年齡（60歲）尚有8年以上，嗣抗告
    人退休年限屆至，亦有退休金可資領取，是倘抗告人能努力
    工作、儉省生活開銷，少借用高利率之借款並勤於清償卡債
    ，應仍有餘力可分期清償債務。至抗告人所主張伊尚需支付
    其母醫療費用、伊女兒之學費，及維持一家生活最低開銷，
    然查其女學費僅就學時暫時性、其母醫療亦有全民健保，費
    用不致龐大，且抗告人係次子，有抗告人所提戶籍謄本1份
    在卷足憑（見原審卷第5、6頁），顯見抗告人尚有其他同胞
    手足可共同分擔對抗告人母親之扶養義務；再者，抗告人之
    長女王雯蓉（民國70年生）、次女王雯萱（民國76年生）及
    次男王成豐（民國74年生）均已成年，有上開戶籍謄本在卷
    可稽（見原審卷第5、6頁），自亦得分擔家計，可減輕抗告
    人之債務負擔。且該等子女亦正值青壯年人將來工作能力具
    發展性，對抗告人應負有扶養義務，是其等未來亦非無協助
    家計之可能。則抗告人於原審陳稱：伊家中尚有1名就讀大
    學1年級的女兒，因收入低而無能力紓困家中經濟云云，並
    不足採。況抗告人之債權人亦均函覆原審法院，不同意抗告
    人之本件聲請破產，有第一商業銀行、華僑銀行、台灣銀行
    、陽信銀行、國泰世華商業銀行、台新國際商業銀行、台灣
    美國運通國際股份有限公司、美商花旗銀行、友邦國際信用
    卡股份有限公司、台北富邦商業銀行等咸直陳抗告人固積欠
    渠等債務，但抗告人尚有工作能力，不同意抗告人本件聲請
    破產，有上開各銀行之覆函及陳報狀可稽（見原審卷第94~1
    35頁）。又抗告人為本件破產之聲請，無非欲藉破產程序，
    達其債務免責之目的；本件係抗告人以卡養債，忽視卡債採
    高額循環利息所致，其目前尚非不得與債權人等以協商來解
    決，反而選擇聲請複雜、緩慢、費用較高（包括破產財團換
    價程序費用、破產管理人報酬等）之破產程序，非但增加債
    務人自己額外之程序費用負擔，且亦降低債權人可得公平實
    現債權受償之數額，自非必要，且易有道德危機。依抗告人
    之現實財產、信用、勞動能力等情狀觀之，堪認抗告人仍有
    持續清償債務之能力，現僅係一時支付困難，尚非已達長久
    不能支付之情形。從而，抗告人並無停止支付，債務有不能
    清償之狀態，核與前揭宣告破產要件不合。從而，原裁定審
    酌抗告人之財產狀況、信用、能力等情，以抗告人無聲請破
    產宣告之必要，駁回其聲請，於法並無不合。抗告意旨猶執
    前詞指摘原裁定不當，聲明廢棄，為無理由，應予駁回。
據上論結，本件抗告為無理由，依破產法第5條，民事訴訟法第4
95條之1第1項、第449條第1項、第95條、第78條，裁定如主文。
中　　華　　民　　國　　96　　年　　10　　月　　23　　日
                  民事第三庭   審判長法　官    陳光秀
                                     法　官    李文賢
                                     法　官    莊俊華
上為正本係照原本作成。
如不服本裁定，僅得於收受本裁定正本送達後10日內以適用法規
顯有錯誤為理由，向本院提出再抗告狀（須附繕本）依法應繳納
抗告費新台幣1千元，並委任律師為訴訟代理人，經本院許可後
始可再抗告於最高法院。
中　　華　　民　　國　　96　　年　　10　　月　　23　　日
                                      書記官   吳銘添
【附記】
民事訴訟法第495條之1第2項準用同法第466條之1第1、2項規定
：
(1)對於第二審判決上訴，上訴人應委任律師為訴訟代理人。但上
  訴人或其法定代理人具有律師資格者，不在此限。
(2)上訴人之配偶、三親等內之血親、二親等內之姻親，或上訴人
  為法人、中央或地方機關時，其所屬專任人員具有律師資格並
  經法院認為適當者，亦得為第三審訴訟代理人。
民事訴訟法第466條之2：
  上訴人無資力委任訴訟代理人者，得依訴訟救助之規定，聲請
  第三審法院為之選任律師為其訴訟代理人。
